---
title: "Merge tra serie GOL e baseline COB"
output: rmarkdown::html_vignette
vignette: >
  %\VignetteIndexEntry{Merge tra serie GOL e baseline COB}
  %\VignetteEngine{knitr::rmarkdown}
  %\VignetteEncoding{UTF-8}
---

```{r setup, include = FALSE}
knitr::opts_chunk$set(
  collapse = TRUE,
  comment  = "#>",
  fig.width = 7,
  fig.height = 4.5
)
```

Questa vignette mostra un caso d'uso cross-dataset: combinare le serie INAPP del Programma GOL con i flussi del mercato del lavoro provenienti dalle Comunicazioni Obbligatorie (COB) INPS, sfruttando il fatto che entrambi i dataset usano le stesse 21 etichette regionali canoniche.

```{r packages}
library(golDatasets)
library(data.table)
```

# 1. Esiti occupazionali GOL per regione

La tavola 2.2 della serie INAPP riporta gli "occupati" tra i raggiunti dal programma. Filtriamo i valori assoluti aggregati per regione (`percorso == ""`) all'ultima data disponibile.

```{r esiti}
ultima_data <- max(gol_inapp_mensile$data_riferimento)

occupati <- gol_inapp_mensile[
  tavola == 2.2 &
    data_riferimento == ultima_data &
    dimensione == "regione" &
    percorso == "" &
    variabile == "occupati_totale" &
    etichetta != "Totale",
  .(regione = etichetta, occupati_gol = valore)
]

setorder(occupati, -occupati_gol)
head(occupati, 10)
```

# 2. Flusso COB della stessa regione, ultimo anno disponibile

Aggreghiamo i flussi del 2025 (3 trimestri disponibili) per ciascuna regione, restando sugli avviamenti.

```{r cob}
cob_2025 <- cob_regionale_trimestrale[
  flusso == "avviamenti" & anno == 2025,
  .(avviamenti_2025 = sum(rapporti, na.rm = TRUE),
    lavoratori_2025 = sum(lavoratori, na.rm = TRUE)),
  by = regione
]

head(cob_2025, 5)
```

# 3. Merge sulla chiave regionale

I due dataset condividono la stessa convenzione di naming: le 21 etichette regionali canoniche. Il merge è quindi diretto.

```{r merge}
panel <- merge(occupati, cob_2025, by = "regione", all = FALSE)

panel[, quota_gol_su_avviamenti := occupati_gol / avviamenti_2025]
setorder(panel, -quota_gol_su_avviamenti)
panel
```

# 4. Serie temporale per una singola regione

Concatenando le due serie possiamo costruire una visione regionale dell'andamento. Esempio per l'Emilia-Romagna.

```{r serie-regione}
serie_gol <- gol_inapp_mensile[
  tavola == 2.2 &
    etichetta == "Emilia-Romagna" &
    percorso == "" &
    variabile == "occupati_totale",
  .(data = data_riferimento,
    fonte = "GOL: occupati (INAPP)",
    valore = valore)
]

serie_cob <- cob_regionale_trimestrale[
  regione == "Emilia-Romagna" & flusso == "avviamenti",
  .(data = data_inizio_trimestre,
    fonte = "COB: avviamenti (INPS)",
    valore = rapporti)
]

serie <- rbindlist(list(serie_gol, serie_cob))
setorder(serie, data, fonte)
serie[, .N, by = fonte]
```

# 5. Visualizzazione con rotture annotate

`plot_timeline()` produce una timeline con annotazione automatica delle rotture di metodo. Il dataset `gol_method_ruptures` espone i tre eventi documentati al passaggio del 2025.

```{r plot-gol}
plot_timeline(
  serie_gol,
  ruptures = gol_method_ruptures,
  title    = "Occupati GOL - Emilia-Romagna",
  subtitle = "Tavola 2.2, INAPP Focus GOL",
  y_label  = "N. occupati"
)
```

## 5.1 Estrazione strutturata: `gol_extract_series()`

Per evitare di scrivere ogni volta i filtri sulla long table, l'helper `gol_extract_series()` produce una serie pronta per `plot_timeline()` data la `variabile` (la tavola viene inferita automaticamente).

```{r plot-gol-multi-regione}
serie_multi <- gol_extract_series(
  variabile = "occupati_totale",
  etichetta = c("Lombardia", "Lazio", "Campania", "Sicilia")
)
plot_timeline(
  serie_multi,
  group    = "regione",
  ruptures = gol_method_ruptures,
  title    = "Occupati GOL - confronto multi-regione",
  subtitle = "Tavola 2.2, valore assoluto",
  y_label  = "N. occupati"
)
```

Decomposizione per **percorso GOL**: la tavola 1.2 codifica i 5 percorsi come colonne `variabile`, ricomponiamo la serie in long con un piccolo `rbindlist`.

```{r plot-gol-multi-percorso}
percorsi_ass <- c("1_reinserimento_lavorativo_ass",
                  "2_aggiornamento_upskilling_ass",
                  "3_riqualificazione_reskilling_ass",
                  "4_lavoro_inclusione_ass",
                  "5_ricollocazione_collettiva_ass")

serie_perc <- rbindlist(lapply(percorsi_ass, function(v) {
  s <- gol_extract_series(variabile = v,
                          etichetta = "Emilia-Romagna",
                          tavola    = 1.2)
  s[, percorso := sub("_ass$", "", v)]
  s[]
}))

plot_timeline(
  serie_perc,
  group    = "percorso",
  ruptures = gol_method_ruptures,
  title    = "Presi in carico per percorso - Emilia-Romagna",
  subtitle = "Tavola 1.2, valori assoluti",
  y_label  = "N. presi in carico"
)
```

Confronto **prestazioni LEP** (tav 2.1) per una singola regione, stesso pattern di `rbindlist`.

```{r plot-gol-lep}
leps <- c("lep_e", "lep_f1", "lep_f2", "lep_h", "lep_j")
serie_lep <- rbindlist(lapply(leps, function(v) {
  s <- gol_extract_series(variabile = v, etichetta = "Lombardia")
  s[, lep := v]
  s[]
}))

plot_timeline(
  serie_lep,
  group    = "lep",
  ruptures = gol_method_ruptures,
  title    = "Prestazioni LEP - Lombardia",
  subtitle = "Tavola 2.1, conteggio individui interessati",
  y_label  = "N. individui"
)
```

## 5.2 Plot COB

Per le serie COB (che non hanno rotture metodologiche note) il parametro `ruptures` rimane `NULL` e si usa una palette CVD-safe (Okabe-Ito) per il confronto multi-regione.

```{r plot-cob}
ind <- cob_compute_indicators()
serie_saldi <- ind[
  regione %in% c("Emilia-Romagna", "Lombardia", "Veneto"),
  .(data = data_inizio_trimestre,
    valore = saldo_rapporti,
    regione)
]
plot_timeline(
  serie_saldi,
  group       = "regione",
  title       = "Saldo netto avviamenti - cessazioni",
  subtitle    = "Top 3 regioni del Nord, dati COB INPS",
  y_label     = "Saldo trimestrale (rapporti)",
  date_breaks = "1 year"
)
```

# 6. Indicatori derivati COB

`cob_compute_indicators()` produce un wide-table con i flussi e gli indicatori derivati piu' usati per l'analisi del mercato del lavoro regionale.

```{r indicatori}
ind <- cob_compute_indicators()
str(ind[1])
```

Estrazione tipica: indice di rotazione (`rapporti / lavoratori`) per gli avviamenti.

```{r rotation}
plot_timeline(
  ind[regione %in% c("Emilia-Romagna", "Calabria"),
      .(data = data_inizio_trimestre, valore = rotation_avviamenti, regione)],
  group       = "regione",
  title       = "Rotazione contrattuale (rapporti per lavoratore)",
  y_label     = "Rapporti / lavoratore",
  date_breaks = "1 year"
)
```

# 7. Rotture di serie da tenere a mente

Prima di costruire indicatori longitudinali, è importante ricordare le rotture di serie documentate in `dataset_long/README.md`:

- **Cambio unità di osservazione** nel 2025 (presi in carico → individui).
- **Cambio regola di assegnazione regionale** nel 2025 (regione di presa in carico → regione di ultima presa in carico).
- **Passaggio da 4 a 5 percorsi GOL** con `ricollocazione_collettiva` introdotto nel 2025.

Lo storico più lungo è disponibile in `gol_storico_regionale`, ma per i quattro temi A1, B, F, H il `col_index` non è confrontabile direttamente pre/post 2025.

# 8. Convenzione regioni

Le 21 etichette canoniche usate da tutti e tre i dataset:

```{r etichette}
sort(unique(cob_regionale_trimestrale$regione))
```
